【裁判字號】    98,交上訴,8
【裁判日期】    980417
【裁判案由】    公共危險等
【裁判全文】
臺灣高等法院高雄分院刑事判決         98年度交上訴字第8號
上  訴  人
即  被  告  丙○○
選任辯護人  劉啟輝律師
上列上訴人因公共危險等案件，不服臺灣高雄地方法院97年度交
訴字第42號中華民國97年12月30日第一審判決（起訴案號：臺灣
高雄地方法院檢察署97年度調偵字第342 號），提起上訴，本院
判決如下：
    主  文
上訴駁回。
    事  實
一、丙○○為無汽車駕駛執照之人，於民國（下同）96年11月14
    日上午2 時15分許，無照駕駛車號YC-7247 號自小客車，沿
    高雄縣鳳山市○○路由南往北方向行駛，途經同路與中山西
    路交岔口時，理應注意車前行狀況，以採取必要之安全措施
    。而依當時情形，又無不能注意之情事，其竟疏於注意車前
    狀況，致於該處撞及徐偉樟所騎乘並搭載甲○○，正沿中山
    西路由西往東方向行駛之車號P3H-255 號重機車而肇事，致
    徐偉樟當場人車倒地，經送醫急救，於同年11月29日因顱內
    出血不治死亡，機車乘客甲○○則受有右側股骨內踝骨折、
    左膝挫傷及頭部外傷之傷害。詎丙○○於肇事後，並未對於
    徐偉樟、甲○○施以任何救助措施，亦未報警請警方前來處
    理，反基於肇事逃逸之犯意，下車逃逸離去，經路過民眾報
    警，方為警循線查獲。
二、案經被害人徐偉樟之父乙○○及甲○○訴由高雄縣政府警察
    局鳳山分局移送臺灣高雄地方法院檢察署檢察官偵查起訴。
    理  由
一、按被告以外之人於審判外之陳述，雖不符刑事訴訟法第159
    條之1 至第159 條之4 之規定，而經當事人於審判程序同意
    作為證據，法院審酌該言詞陳述或書面陳述作成時之情況，
    認為適當者，得為證據，同法第159 條之5 分第1 項定有明
    文。經查，本判決所引用之各項證據資料，其原屬傳聞證據
    部分，檢察官及被告、辯護人均同意作為證據（見本院準備
    程序筆錄），本院審酌上開證據作成時之情況，並無不當取
    供等情形，認為以之作為本案之證據亦屬適當，依上開規定
    ，應有證據能力。
二、訊據上訴人即被告丙○○否認上揭過失致人於死及肇事逃逸
    之犯行，辯稱：被告當時係綠燈，係徐偉樟一方騎機車撞擊
    被告之小客車，被告並無過失。又車禍發生後，伊有下車察
    看，但因路人已報警，又因伊朋友陳冠溥頭有撞到，伊就陪
    陳冠溥到後面去，不久救護車就來了，將被害人帶走，伊因
    沒有駕照，不曉得該怎麼辦，就先行離開云云。經查：
 (一) 被告於96年11月14日上午2 時15分許，無照駕駛車號YC-724
    7 號自小客車，沿高雄縣鳳山市○○路由南往北方向行駛，
    途經同路與中山西路交岔口時，與徐偉樟所騎乘並搭載甲○
    ○，正沿中山西路由西往東方向行駛之車號P3H-255 號之重
    機車發生車禍，致徐偉樟送醫不治死亡及甲○○受有右側股
    骨內踝骨折、左膝挫傷及頭部外傷之傷害，業經證人即被害
    人甲○○、證人陳冠溥於警詢及偵查中之證述，及證人李亞
    倫於警詢中證述在卷，並有被害人徐偉樟96年11月14日、96
    年11月29日國軍高雄總醫院診斷證明書（見警卷第20頁、偵
    查卷一第28頁）、被害人甲○○96年11月14日國軍高雄總醫
    院診斷證明書（見警卷第21頁）、道路交通事故現場圖（見
    警卷第35頁）、道路交通事故調查表各1 份（見警卷第36、
    37頁）、道路交通事故現場蒐證照片20張（見警卷第38至42
    頁），及臺灣高雄地方法院檢察署相驗屍體證明書（見相驗
    卷第42頁）、臺灣高雄地方法院檢察署法醫驗斷書（見相驗
    卷第44至56頁）各1 份在卷可稽。
 (二) 被告雖否認有過失責任，但由道路交通調查報告表及車禍現
    場照片觀之，被告小客車受損部位為左側後視鏡、前後車門
    ，倘被告注意車前狀況，而減速慢行或閃避，當可避免車禍
    之發生。而此為被告所應注意，並能注意，被告竟疏未注意
    ，以致肇事，被告自有過失。又被告雖主張車禍當時其行駛
    之方向為綠燈，但此為被害人甲○○所否認，陳稱：我方是
    綠燈直行等語（見偵一卷第8 頁），雙方各執一詞，而不能
    證明何方闖紅燈。惟按汽車駕駛人雖可信賴其他參與交通之
    對方亦能遵守交通規則，同時為必要之注意，謹慎採取適當
    之行動，而對於不可知之對方違規行為並無預防之義務，然
    因對於違規行為所導致之危險，若屬已可預見，且依法律、
    契約、習慣、法理及日常生活經驗等，在不超越社會相當性
    之範圍應有注意之義務者，自仍有以一定之行為避免結果發
    生之義務。因此，關於他人之違規事實已極明顯，同時有充
    足之時間可採取適當之措施以避免發生交通事故之結果時，
    即不得以信賴他方定能遵守交通規則為由，以免除自己之責
    任（74年台上字第4219號判例）；又按汽車駕駛人對於防止
    危險發生之相關交通法令之規定，業已遵守，並盡相當之注
    意義務，以防止危險發生，始可信賴他人亦能遵守交通規則
    並盡同等注意義務。若因此而發生交通事故，方得以信賴原
    則為由免除過失責任（84年台上字第5360號判例）。經查，
    本件車禍之發生，被告既未注意車前狀況，其本身並未遵守
    相關交通法規，並盡相當之注意義務，以致肇事，被告一方
    縱係綠燈，仍不能主張信賴原則而免責。被告於原審亦供承
    有過失責任在卷（原審97年度交訴字第42號第19頁）。而被
    告之過失與被害人甲○○之受傷及徐偉樟之死亡間，有相當
    因果關係，被告自應負過失致死及過失傷害之責任。
 (三) 被告雖否認又肇事逃逸；惟：(1)被告於肇事致人死傷後，未
    立即採取救護措施或報警處理，反與友人離開現場，並在警
    方抵達後未出面表示係肇事者等情，業據證人陳冠溥於原審
    審理中具結證稱：當天伊和被告去找朋友聊天，回來時因伊
    喝醉了，遂由被告開車，不知道行經何路，聽到碰的一聲，
    知道有車撞到伊等，伊立刻酒醒和被告下車看到被害人，被
    告就叫伊趕快打電話叫救護車，但因已有路人報警，伊遂沒
    有打電話。當時因伊身體不適，被告便陪伊到路邊去休息。
    後來救護車與警車都到現場，那時伊和被告離現場有段距離
    ，被告和伊並無上前表明係肇事者。等伊和被告回到現場時
    ，被害人與救護車、警車都離開了，伊和被告即各自回家等
    情（見原審97年度交訴字第42號卷第32頁至第37頁）；及證
    人即現場處理警員黃厚福於偵查中具結證稱：本件車禍係路
    邊民眾報案，伊到現場時，甲○○倒在機車旁邊，徐偉樟躺
    在青年路一段往北方向之血跡處，肇事之自小客車停在青年
    路往北方向距現場68.5公尺處。現場僅有這些跡證，自小客
    車駕駛人不見了，伊有在現場附近尋找駕駛人，但都找不到
    。伊事後回去找自小客車之車主，車主即帶被告之妹妹到案
    頂替，後經伊等勸說，被告方到場承認當天係其駕車肇事等
    情明確（見偵二卷第8 頁），而本件車禍係由路人廖鴻文報
    案乙節，亦有高雄縣政府警察局指揮中心受理110 報案紀錄
    單1 紙附卷足參。(2)按汽車駕駛人駕駛汽機車肇事致人受傷
    或死亡，應即採取救護措施及依規定處理，並通知警察機關
    處理，不得任意移動肇事汽車及現場痕及證據，道路交通管
    理處罰條例第62條第3 項定有明文。考其立法意旨，係以道
    路交通事故之發生，常非於己之鄰親家里，時有告救不能情
    事，乃課以肇事者須即採取救護或其他必要措施，並應向警
    察機關報告，且不得任意移動肇事車輛，以明肇事責任。又
    按刑法第185 條之4 之肇事逃逸罪，以駕駛動力交通工具肇
    事，有致人死傷而逃逸之事實，為其構成要件，不以被害人
    為無自救能力人為必要（最高法院91年台上字第137 號、90
    年台上字第6786號判決意旨參照）。是刑法第185 條之4 之
    立法目的，乃為維護交通，增進行車安全，促使當事人於事
    故發生時，能對被害人即時救護，減少死傷，以保護他人權
    益並維護社會秩序，其立法精神在於交通事故一旦發生，且
    發生人員傷亡之情況，不論是撞人或被撞，或是因其他事故
    而造成死傷，只要是在駕駛動力交通工具過程內所發生者，
    參與這整個事故過程之當事人皆應協助防止死傷之擴大，如
    駕駛人於事故發生後，隨即駕車逃離現場，不僅使肇事責任
    認定困難，更可能使受傷之人喪失生命或求償無門；因此，
    本條所欲規範者乃當事人於交通事故發生時，不論其有無故
    意或過失，遺棄被害人於不顧之逃逸行為，故刑法第185 條
    之4 所謂駕駛動力交通工具肇事逃逸，乃指於肇事當時或隨
    後離去現場之行為，祇須行為人主觀上有逃逸之意圖，客觀
    上有逃逸之行為為已足，而其擅離肇事現場之行為一旦付諸
    實施，其犯罪即已完成，不論其逃逸行為已否得逞，被害人
    是否在他人協助下獲得救護，均於上開犯罪之成立不生影響
    。是本件雖經路人廖鴻文報案，經高雄縣政府警察局指揮中
    心派員處理並通知119 救護，被告仍不能解免刑責。(3)本件
    客觀事實為被告既未通知救護車或警察到場協助搶救徐偉樟
    、甲○○，而於下車後亦無任何救護之動作，且於警察到場
    尋找肇事者時，亦未出面表示為肇事者，並在事後警察循線
    查知肇事車輛之車主時，任由其妹妹出面頂替，足證被告於
    肇事後自始即欲逃避本件肇事之責任，亦無即時救助被害人
    之意。是其駕駛動力交通工具肇事後，並未採取任何協助救
    護相關措施或報警處理，亦未將自己之個人資料或聯絡方式
    留給在場之其他民眾，於被害人送醫後，即自行離開現場，
    其雖曾短暫停留現場，但並未積極施予救助，僅在旁觀看後
    即逕自離去，其肇事逃逸之心態及客觀犯行至為明確；況被
    告於警詢及原審審理時，亦坦承肇事逃逸之犯行（見偵一卷
    第10頁、原審97年度審交訴字第83號卷第17頁背面）。
 (四) 綜上所述，被告過失致人於死傷及肇事逃逸之犯行，事證明
    確，所辯係事後卸責之詞，不足採信，其犯行均堪以認定。
三、核被告丙○○所為，係犯刑法第276 條第1 項過失致死罪、
    第284 條第1 項前段過失傷害罪，及同法第185 條之4 肇事
    逃逸罪。被告係以一駕駛自用小客車之過失行為，於同一時
    、地分別造成被害人徐偉樟死亡與甲○○受傷之結果，為想
    像競合犯，應依刑法第55條前段規定從一重之過失致死罪論
    處。被告所犯上開過失致死及肇事逃逸2 罪間之犯意各別，
    罪名互殊，應予分論併罰。又被告無駕駛執照駕車，其因而
    致被害人死傷，依法既應負刑事責任，則就其所犯過失致死
    罪部分，應依道路交通管理處罰條例第86條第1 項規定，加
    重其刑。至於肇事逃逸部分，是否應依同條例第86條第1 項
    規定加重其刑？按汽車駕駛人，無照駕駛、酒醉駕車、吸食
    毒品或迷幻藥駕車、行駛人行道或行經行人穿越道不依規定
    讓行人優先通行，因而致人於死或重傷，依法負刑事責任者
    ，加重其刑至二分之一，固為道路交通處罰條例第86條第1
    項所明定。惟上開依法加重其刑至二分之一之規定，法條既
    明定汽車駕駛人於一定違規情形駕駛汽車致人傷亡，依法應
    負刑事責任時，始有適用；換言之，係肇事者在一定之違規
    情形下依法應負過失致人於死或過失傷害之刑事責任時，始
    有適用，肇事逃逸罪係處罰肇事致人死傷後之逃逸行為，其
    肇事與是否有過失，並非所問，自無上開道路交通處罰條例
    第86條第1 項之適用（參考最高法院92年度台非字第60號、
    97年度台上字第3133號），併此敘明。
四、原審以被告所犯過失致人於死及肇事逃逸罪證明確，適用道
    路交通管理處罰條例第86條第1 項，刑法第276 條第1 項、
    第284 條第1 項前段、第185 條之4 、第55條、第51條第5
    款，刑法施行法第1 條之1 之規定，審酌被告因無照駕車不
    慎肇事致人死亡及受傷，過失程度非微，且肇事後竟不知及
    時予以傷者必要之救助或報警處理，反而逃離現場，是其惡
    性重大，及其犯罪後之態度，暨均已和被害人達成和解等一
    切情狀，就過失致人於死罪部分，量處有期徒刑6 月；就肇
    事致人死亡逃逸罪部分，量處有期徒刑1 年，並定其應執行
    有期徒刑1 年4 月。原審認事用法核無違誤，量刑亦稱妥適
    ，被告上訴意旨仍執前詞否認犯罪，而指摘原判決不當，為
    無理由，應予駁回。
據上論斷，應依刑事訴訟法第368 條，判決如主文。
本案經檢察官蔡國禎到庭執行職務。
中    華    民    國    98    年    4     月    17    日
              刑事第六庭    審判長法  官  王憲義
                                  法  官  張盛喜
                                  法  官  邱永貴
以上正本證明與原本無異。
一、過失致死部分，不得上訴。
二、肇事逃逸部分，如不服本判決應於收受本判決後10日內向本
    院提出上訴書狀，其未敘述上訴理由者，並得於提起上訴後
    10日內向本院補提理由書狀（均須按他造當事人之人數附繕
    本）「切勿逕送上級法院」。
中    華    民    國    98    年    4     月    17    日
                                  書記官  鄭翠芬
附錄本判決論罪科刑法條：
中華民國刑法第185 條之4
（肇事遺棄罪）
駕駛動力交通工具肇事，致人死傷而逃逸者，處6 月以上5 年以
下有期徒刑。
中華民國刑法第276 條第1 項
（過失致死罪）
因過失致人於死者，處2 年以下有期徒刑、拘役或2 千元以下罰
金。


司法院資訊處製作；財團法人民間司法改革基金會備份。
